臺灣高等法院刑事判決　　　　　　　　96年度上訴字第4395號
上　訴　人　臺灣板橋地方法院檢察署檢察官
被　　　告　甲○○
選任辯護人　游鉦添律師
　　　　　　李建宏律師
上列上訴人因被告脫逃等案件，不服臺灣板橋地方法院95年度易
字第1622號，中華民國96年8月29日第一審判決（起訴案號：臺
灣板橋地方法院檢察署95年度偵字第16171號），提起上訴，本
院判決如下：
    主  文
上訴駁回。
    理  由
壹、公訴意旨略以：被告甲○○原係臺北縣政府警察局新莊分局
    中平派出所所長，於民國94年11月19日駕駛巡邏車執行擴大
    臨檢勤務時，在臺北縣樹林市○○路口遇見車號5A─1887號
    自小客車闖紅燈且形跡可疑，即予攔截盤查，並於車內查獲
    疑似Ｋ他命藥粉1包，經當場詢問車上之駕駛蔡文豪及乘客
    吳錦堂、林佩茹，吳錦堂當場承認該包疑似K他命藥粉1包為
    其所持有，被告即命該所另派巡邏警網將蔡文豪等3人逮捕
    帶回中平派出所等待處理。而依毒品危害防制條例之規定，
    持有及施用K他命雖不構成刑事犯罪，惟因其轉讓或販賣者
    ，仍係毒品危害防制條例所處罰之犯罪行為，應移送管轄之
    地檢署偵辦；而其施用者則應依社會秩序維護法第66條第1
    款規定移送管轄之法院裁罰，且K他命依毒品危害防制條例
    第11條之1之規定係屬查禁物，應送檢驗後送法院裁定沒入
    。惟被告於執行巡邏任務完畢回到所內，其原應對蔡文豪、
    吳錦堂及林佩茹等3人製作詢問筆錄，並追查該包疑似K他命
    藥粉之來源，並將渠等3人之尿液及該包疑似K他命之藥粉送
    驗。詎因吳錦堂請人向被告關說，被告竟未對蔡文豪、吳錦
    堂及林佩茹等3人製作詢問筆錄，查明渠等有否施用K他命及
    追查K他命之來源，以查明渠等是否有人涉犯毒品危害防制
    條例第4條第3項或第8條第3項之罪嫌，亦未對蔡文豪、吳錦
    堂及林佩茹等3人採尿暨將該包疑似K他命之藥粉送驗，且未
    將本案之查緝紀錄於工作紀錄簿上，即讓蔡文豪、吳錦堂及
    林佩茹等3人離去，而予縱放。另對該包疑似K他命之藥粉則
    予以丟棄，以此方式湮滅該案件之證據，因認被告涉犯刑法
    第163條第1項之公務員縱放職務上依法逮捕拘禁之人罪及同
    法第165條之湮滅關係他人刑事被告案件之證據罪嫌云云。
貳、程序方面：
一、辯護人主張本件通訊監察書係蔡某等涉犯貪污治罪條例罪嫌
    而核發，與本案無任何關連，而認此部分監聽內容屬違法取
    得之證據，無證據能力云云。惟本件被告涉嫌縱放人犯及湮
    滅證據等案，係由內政部警政署於94年11月4日至94年12月3
    日間，依臺灣板橋地方法院檢察署檢察官李吉祥核發之通訊
    監察書，對蔡某等涉嫌違反貪污治罪條例案件為實施通訊監
    察，有臺灣板橋地方法院檢察署96年11月8日函所附內政部
    警政署通訊監察續監14聲請書、臺灣板橋地方法院檢察署通
    訊監察書、電話附表在卷可稽（見本院卷第29至33頁）。通
    訊監察書上監聽對象雖係「蔡某等」，惟依前揭通訊監察書
    所附之「電話附表」，其中「0000000000」係屬監聽對象之
    一，該電話係吳錦堂申請使用，業據證人吳錦堂證述屬實（
    見原審卷第190頁），上揭通訊監察書電話附表既已明列吳
    錦堂所使用之電話號碼，並無所謂對非監聽對象實施監聽之
    情形。其於原所核發之通訊監察期間，因偶然或無意間所為
    「另案監聽」下取得非本案（指貪污治罪條例）之通訊內容
    ，惟原本之監聽行為既無違法之情事，且當時所發現之相關
    犯罪事實，就其性質而論，係屬突然間發現之犯罪事實，若
    不即時截取將會產生稍縱即失之遺憾，對於偵查機關於實施
    合法監聽之際，偶然或無意間發現與本案無關之通訊內容，
    而涉及其他受監聽對象所犯（監聽票所未記載之犯罪行為）
    之犯罪事實，自得先行截取並加以保存，以待他日作為證據
    使用。且法院容許該項證據作為認定犯罪事實之依據，並無
    妨害憲法第12條所保障人民秘密通訊自由之重大違法情事，
    亦無害於公平正義，復未違背憲法第8條、第16條所示應依
    正當法律程序保障人身自由及受公平審判權利之保障等意旨
    ，是上述監聽譯文既係偵查機關因繼續偵查取得之證據，又
    符合法定之程序，自應認有證據能力。
二、證人范良騏、吳錦堂於警詢、偵查中之證述，及證人郭俊明
    、蔡文豪、鄭守仁、林珮茹於警詢中之證述，被告、辯護人
    均同意作為本案證據（見本院第20頁背面、第49頁背面），
    本院審酌前開證人偵訊時所為之證述，均經具結，並警詢、
    偵訊筆錄作成之情況，認均適當，依刑事訴訟法第159條之5
    第1項規定，應認有證據能力。
參、實體方面：
一、按犯罪事實應依證據認定之，無證據不得認定犯罪事實；
    不能證明被告犯罪者，即應諭知無罪之判決，刑事訴訟法第
    154 條第2 項、第301 條第1 項分別定有明文。復按認定犯
    罪事實所憑之證據，雖不以直接證據為限，間接證據亦包括
    在內，然而無論直接證據或間接證據，其為訴訟上之證明，
    須於通常一般人均不致有所懷疑，而得確信其為真實之程度
    者，始得據為有罪之認定，倘其證明尚未達到此一程度，而
    有合理之懷疑存在時，即難遽採為不利被告之認定（最高法
    院88年度臺上字第954 號判決意旨可參）。
二、本件公訴人認被告涉犯前揭罪嫌，係以證人吳錦堂、范良麒
    、蔡文豪、林佩茹之證述，及卷附通訊監察譯文1份為其論
    據。訊據被告固坦承有令派出所警員黃宗揚、謝宜良將吳錦
    堂、蔡文豪及林佩茹帶回警局實施呼氣酒精濃度測試，嗣後
    並未製作吳錦堂等3人之警詢筆錄，亦未對該3人採尿及將該
    疑似K他命之藥粉送驗，即讓吳錦堂等3人離去，且未將本案
    之查緝紀錄登載於工作紀錄簿上，該包疑似K他命之藥粉最
    後不知所蹤之事實，惟堅決否認有縱放人犯、湮滅證據之犯
    行，辯稱：伊並未實施強制力將吳錦堂等3人帶回警局，經
    對該自小客車駕駛蔡文豪實施呼氣酒精濃度測試，蔡文豪並
    未飲酒，且伊雖在該自小客車上發現疑似K他命之藥粉1包，
    吳錦堂亦坦承該包粉末為其所有，然派出所內並無檢測K他
    命之檢驗包，無從實施檢測，伊主觀上認為該包藥粉應非K
    他命，因吳錦堂等3人並未酒後駕車，亦均無毒品前科，且
    施用、持有K他命並未違反毒品危害防制條例，故伊並未製
    作吳錦堂等3人之警詢筆錄，即讓渠等離去，至該包疑似K他
    命之東西事後也不知去向等語。經查：
  (一)按刑法第163條第1項所稱「依法逮捕拘禁之人」，係指依據
    法律拘束其身體行動之自由，而置諸公權力監督之下之人而
    言（最高法院86年度台上字第1973號判決意旨可參）。又所
    謂逮捕是指在一定時期內拘束被告自由的強制處分，目的或
    在於保全被告，或在於蒐集、保全證據，以利刑事訴訟的進
    行。而盤查則是介於行政法與刑事訴訟法的處分，屬警察勤
    務方式之一，目的在於事前的危害預防。典型的警察盤查可
    分解動作如：攔阻（即命相對人停止前進）、盤詰（即盤問
    相對人身分及其他相關事項）、檢視或檢查（即檢視相對人
    身體、持有物或座車），對於相對人之行動自由仍有相當程
    度之拘束，故須以有相當理由足認其行為已構成或即將發生
    危害者為限，並應遵守比例原則，不可逾越必要程度。盤查
    雖經常促成另一階段之逮捕、搜索、扣押、偵訊等刑事偵查
    犯罪工作，然概念上，攔阻仍不等於逮捕，盤詰亦不等於偵
    訊。本案被告供稱：伊與范良騏、鍾享員警員駕駛巡邏車行
    經樹林市中正時，就發現蔡文豪所駕駛之自小客車可疑，因
    為他們看到巡邏車就加速逃逸，並且闖紅燈，伊就鳴警笛並
    追逐一段路後，在樹林市○○路那攔停，攔停下來後，伊有
    問他們為何跑，當時伊在車旁，他們搖下車窗，伊就聞到他
    們有酒味，伊請車上的人下車，並在該車駕駛座車門下方置
    物櫃發現1包白色粉末東西，我當時懷疑是K他命，伊有問蔡
    文豪，他說因為吳錦堂喝酒，他幫吳錦堂開車，伊問蔡文豪
    有無喝酒，他說晚餐有喝一點酒，後來吳錦堂承認那包白色
    粉末是他所有，因伊還要去樹林執行其他勤務，就叫派出所
    派巡邏車前來，伊就向同仁黃宗揚、謝宜良說因無法確認那
    包白色粉末是否為毒品，就叫同仁把他們3人帶回派出所做
    酒測等語（見原審卷第16、17頁、本院卷第51頁背面），核
    與證人吳錦堂於原審證述：因警員說那包是K他命，伊說是
    感冒藥，雙方就起爭執，因伊有喝酒，警員也要對伊做酒測
    ，伊才說那1包是伊所有的K他命等語相符（見原審卷第190
    頁），而該包白色粉末因已不知去向，故是否確係K他命已
    無從查證。惟縱使係K他命，K他命係屬毒品危害防制條例第
    2條第2項第3款所規定之第3級毒品，持有及施用第3級毒品
    並未違反毒品危害防制條例之規定，此有毒品危害防制條例
    之規定可資查考，且自形式上觀察，亦無任何證據足以令人
    懷疑吳錦堂持有第3級毒品之目的係欲販賣，故吳錦堂自非
    現行犯或準現行犯。又當晚駕駛自小客車搭載吳錦堂及林佩
    茹之蔡文豪嗣後經警帶回派出所施以酒測結果，酒測值係零
    乙節，亦有酒精濃度測試單1紙在卷可稽（見偵卷第34頁）
    ，本件並無證據證明蔡文豪、林佩茹係任何犯罪之現行犯或
    準現行犯。故被告自不得任意逮捕吳錦堂、蔡文豪及林佩茹
    。再者，本件亦不合逕行拘提之要件，被告亦不得對吳錦堂
    、蔡文豪及林佩茹等人緊急拘捕。因之，被告對於吳錦堂、
    蔡文豪及林佩茹等人依法即不得逮捕或逕行拘提。復參以警
    方將吳錦堂、蔡文豪及林佩茹等人帶回警局後，並未施以強
    制力，亦未將之銬上口銬乙節，亦據證人吳錦堂、林佩茹證
    述明確（見原審卷第196頁、第203頁），從而，吳錦堂、蔡
    文豪及林佩茹即非屬刑法第163條第1項所稱之依法逮捕拘禁
    之人，當無疑義。是被告嗣後縱令渠等離去，即非縱放依法
    逮捕拘禁之人，至為明確。
  (二)次按刑法第165條所謂「刑事被告案件之證據」，必限於刑
    事犯罪之證據而言。證人吳錦堂於警詢、偵訊及原審均證稱
    ：該包粉末是感冒藥，是被告一直說是K他命，伊說不是，
    最後伊生氣才跟被告說「是就是嘛」等語（見偵卷第44頁、
    第92頁、原審卷第190頁），證人范良麒於原審亦證稱：吳
    錦堂被攔查時態度很差，他說這包是感冒藥，後來他說是K
    他命是說氣話等語（見原審卷第207頁、第213頁），顯見吳
    錦堂自始均主張該包粉末物是感冒藥，係因與被告爭執，憤
    怒下才配合被告說詞稱係K他命，故該包物品究係K他命或感
    冒藥，已有疑義。且縱認吳錦堂所持有之白色粉末1包係第3
    級毒品K他命，然持有及施用第3級毒品K他命，並未違反毒
    品危害防制條例之相關規定，已如前述，且依毒品危害防制
    條例施行細則第11條之1規定，經查獲無正當理由而擅自持
    有第3、4級毒品者，由「查獲機關」予以沒入銷燬之，故該
    包毒品如經查證係K他命，則係由警察機關直接沒入銷燬，
    該包疑似K他命之物品顯非該當「刑事犯罪之證據」之構成
    要件。且被告雖供稱：已忘記如何處理該包疑似K他命之物
    品，惟其於原審復供稱：伊記得有將該包白色粉末放在桌上
    ，伊跟吳錦堂講這不是毒品，請他帶回去等語（見原審卷第
    214頁），然證人吳錦堂於原審則證稱：該包物品是白色粉
    末狀，伊說伊不要了，但伊忘了當時是否有帶走等語（見原
    審卷第191頁），則該包疑似K他命之物品究係何人取走，容
    有疑義，復查無其他積極證據足證被告係故意湮滅、隱匿該
    包疑似K他命之物品。是檢察官所提出之證據，尚不足以認
    定被告有湮滅證據之犯行。
  (三)至檢察官雖提出監聽譯文，認被告因接受他人關說始縱放依
    法逮捕之吳錦堂、蔡文豪及林佩茹等人，並湮滅該包疑似K
    他命之物品。然上開監聽譯文之內容不足以認定被告確有接
    受他人關說或請託，且不論被告是否有接受他人關說或請託
    ，本件情形亦與刑法第163條第1項所稱「縱放依法逮捕拘禁
    之人」之構成要件未合。另就湮滅、隱匿關係他人刑事被告
    案件之證據罪部分，檢察官所舉之證據，尚未使本院達於有
    罪之確信，自均難以該等罪名相繩。
四、綜上所述，公訴人所引證據均不足以證明吳錦堂、蔡文豪及
    林佩茹等人係「依法逮捕拘禁之人」，及被告有湮滅證據之
    犯意可言，本院復查無其他積極證據足認被告有公訴人所指
    之犯行，自屬不能證明被告犯罪。至被告之上開行為，是否
    有違反警察機關內部處理規則，則應由警政機關另行依法懲
    處。
五、原審審理結果，認不能證明被告犯罪，而諭知被告無罪判決
    ，經核其認事用法及證據取捨，均無違誤。檢察官上訴意旨
    以警員對吳錦堂施用K他命之行為，當可依社會秩序維護
    法第42條強制其到場，並於訊問後移送簡易庭處理，難謂非
    「逮捕拘禁」之人。K他命與海洛因外觀上並無不同，非
    肉眼所能分辨，如該物經鑑驗後係屬海洛因，則持有人即為
    毒品危害防制條例之被告，該物即為刑法第165條之刑事證
    據。該包粉狀物縱經檢驗為K他命，必是他人價賣或轉讓
    予吳錦堂，該包K他命即為該價賣或轉讓之人之刑事證據云
    云，指摘原判決不當。惟社會秩序維護法係行政秩序罰，依
    該法第41條規定，警察機關為調查違反該法行為之事實，應
    「通知」嫌疑人；該法第42條規定，對於現行違反本法之行
    為人，警察人員得即時制止其行為，並得「逕行通知」到場
    ；其不服通知者，得「強制其到場」，故警察機關對於違反
    該法之現行犯，僅得通知到場，需待其不服通知時，始得強
    制到場。本案證人吳錦堂並無不服通知之情事，警察機關當
    不得使用強制力強制其到場。且吳錦堂如依該法被通知到派
    出所查問，顯非逮捕、拘禁，難認該當於刑法第163條第1項
    所稱「依法逮捕拘禁之人」之要件。檢察官雖稱該粉狀物可
    能係海洛因，如係K他命，則係他人價賣或轉讓予吳錦堂之
    證據，惟此僅係假設、推測之詞，且吳錦堂自始均主張該包
    粉末係感冒藥，已如上述，遍觀全卷亦無任何證據足以證明
    該粉末係海洛因，難認檢察官上揭海洛因之主張有何憑據。
    又縱認該包粉末係K他命，惟吳錦堂於警詢、偵訊及原審既
    均否認係K他命，且施用K他命並不致違反毒品危害防制條例
    ，實難期待吳錦堂對該包粉末之來源會詳實供出，檢察官上
    揭查證來源之假設，亦乏其據。另蒞庭檢察官主張被告於工
    作紀錄簿僅記載前段執行勤務之過程，而未將本案查獲蔡文
    豪等人之查緝紀錄登載，涉有公務員登載不實罪云云（見本
    院卷第53頁），惟被告於本院已敘明當日工作紀錄簿係郭俊
    明紀錄，因郭俊明僅有參與前階段李宗霖之毒品查緝，故只
    有填寫前半段部分，本案係在查緝李宗霖過程中臨檢另行查
    獲，因郭俊明未前往參與本案，故未寫本案之部分等語（見
    本院卷第50頁背面至51頁），該工作紀錄簿顯非被告所製作
    。且觀諸卷附之工作紀錄簿（見偵卷第35之1頁背面），僅
    載有李宗霖施用毒品遭查獲，並無本案吳錦堂等人之記載，
    而刑法第213條公文書不實登載罪，係在處罰公務員將不實
    事項「登載」於公文書上之「積極」行為，故僅係隱匿未為
    記載之「消極」行為，難認係該條規範之對象。檢察官前揭
    上訴意旨為無理由，應予駁回。
據上論斷，應依刑事訴訟法第368條，判決如主文。
本案經檢察官謝英民到庭執行職務。
中　　華　　民　　國　　96　　年　　12 　月　　 25　　日
 　　　　　　　　刑事第二庭審判長法　官  呂丹玉
　       　　　　　　　          法　官  李麗玲
  　 　　　　　　　　　　　      法　官  林恆吉
以上正本證明與原本無異。
如不服本判決，應於收受送達後十日內向本院提出上訴書狀，其
未敘述上訴之理由者並得於提起上訴後十日內向本院補提理由書
（均須按他造當事人之人數附繕本）。
                                  書記官  阮桂芳
中　　華　　民　　國　　96　　年　　12　　月　　26　　日
